臺灣高等法院民事判決　　　　　　　　　 95年度上字第754號
上　訴　人　丁○○
訴訟代理人　黃瑞真律師
複代理人　　鍾賢斌律師
　　　　　　陳添信律師
被上訴人　　中聯信託投資股份有限公司
法定代理人　丙○○
訴訟代理人　林樹旺律師
　　　　　　莊志成律師
上列當事人間請求返還不當得利等事件，上訴人對於中華民國95
年5月25日臺灣臺北地方法院93年度訴字第1546號第一審判決提
起上訴，本院於96年7月17日言詞辯論終結，判決如下：
    主  文
上訴駁回。
第二審訴訟費用由上訴人負擔。
    事實及理由
一、本件上訴人主張：
    (一)伊係訴外人采運整體設計股份有限公司（下稱采運公司）
      之投資人，民國91年6月28日采運公司與被上訴人就桃園
      縣龍潭鄉高平村10鄰深窩子29之5、6、8、11、12、20、
      22號等7戶房地及桃園縣龍漂鄉高平村11鄰深窩子29之7、
      13、18、23、24、26號等6戶房地（就上開13戶房屋下稱
      系爭房屋）簽訂購買意願書。嗣雙方再就上開深窩子29之
      5、6、8、11、12、20、22號等7戶房地簽立正式之買賣契
      約書，買賣價款為新台幣（下同）1,400萬元，采運公司
      為此先後共支付405萬元。
    (二)而采運公司向被上訴人購買之系爭房屋，僅有外觀結構，
      內部並未裝修整理，雙方原約定采運公司可向被上訴人辦
      理貸款，貸得款項用以支付剩餘買賣價金，然因采運公司
      發生財務困難，被上訴人拒絕貸款，經被上訴人之同意，
      由采運公司就被上訴人所有之系爭房屋進行裝潢修繕，房
      屋價值提高後，采運公司便可向其他銀行貸款，並以貸得
      款項支付剩餘買賣價金。詎采運公司尚未就系爭房屋修繕
      ，即無故停止營業，伊多次與采運公司負責處理系爭房屋
      買賣案之鄭仲堯至被上訴人公司處協商後續處理事宜，被
      上訴人公司人員同意伊循采運公司模式，由伊先行修繕系
      爭房屋再向銀行貸款；伊遂於92年元月間自行出資，就系
      爭房屋進行修繕，共支出450萬3,232元。而上開費用部分
      係以匯款及轉帳方式為之，部分係由帳戶內提領現金後為
      支付，可見伊係經被上訴人同意後，始為系爭房屋之裝潢
      修繕事宜。且伊出資修繕期間，被上訴人曾多次派人視察
      裝修進度，未見被上訴人出面阻止伊繼續修繕，而伊與采
      運公司或鄭仲堯間並無系爭房屋裝潢修繕契約存在。詎伊
      修繕完成後，被上訴人竟以采運公司未繳付第3期款140萬
      元為由，依買賣契約第5條之約定，向采運公司為解除契
      約之意思表示，並拒絕返還伊出資修繕之費用。
    (三)系爭房屋固為被上訴人所有，惟原先僅有外觀結構，內部
      並未裝修整理，伊就被上訴人所有之系爭房屋進行裝潢修
      繕，被上訴人因而受有系爭房屋價值增加之利益，致伊受
      有損害，且被上訴人受有房屋價值增加之利益並無法律上
      之原因，依民法第179條規定，自應對伊負不當得利之返
      還義務。又伊為被上訴人之系爭房屋進行裝潢修繕，係以
      有利於被上訴人之方法為之，並未違反被上訴人明知或可
      得推知之意思，客觀上及主觀上均係為增加被上訴人所有
      系爭房屋之價值，伊亦得依民法第176條第1項無因管理之
      規定，請求被上訴人償還伊所支出之費用。再者，伊所為
      裝潢修繕之材料，亦因附合而為房屋之重要成分，由被上
      訴人取得材料所有權，致伊喪失材料所有權而受有損害，
      上訴人亦得依民法第816條之規定請求。綜上，縱伊與采
      運公司或鄭仲堯間有系爭房屋裝潢修繕契約、或買賣契約
      是否業經解除，均與伊依上開非契約之請求權基礎請求本
      件無涉等情，爰依無因管理、不當得利及添附之法律關係
      ，求為命被上訴人給付上訴人450萬3,232元及自起訴狀繕
      本送達之翌日起，至清償日止，按年息百分之5計算利息
      之判決（原審為上訴人敗訴之判決，上訴人聲明不服，提
      起上訴）。並上訴聲明：(一)原判決廢棄。(二)被上訴人應給
      付上訴人450萬3,232元及自起訴狀繕本送達之翌日起，至
      清償日止，按年息百分之5計算之利息。(三)願供擔保，請
      准宣告假執行。
二、被上訴人則以：
   (一)伊與采運公司於91年6月28日簽訂購買意願書，嗣再簽立買
     賣契約書，將伊所有系爭房屋中之桃園縣龍潭鄉高平村深
     窩子29之5、6、8、11、12、20、22號等7戶房屋及其基地
     之不動產以1,400萬元售予采運公司。采運公司於簽約當日
     給付簽約金140萬元及第二期款140萬元，合計280萬元。惟
     嗣後采運公司並未依約給付價款，迭經催討亦無結果，故
     上開7戶房地並未辦理所有權移轉登記及交付予采運公司，
     伊乃向采運公司表示解約並沒收之前已繳之價金作為違約
     之損害賠償。又采運公司與伊約定，如伊取得系爭房屋中
     之桃園縣龍潭鄉高平村11鄰深窩子29之7、13、18、23、24
     、26號等6戶房屋，采運公司願以其中29之26號出價250萬
     元，其餘五戶房屋各200萬元，合計總價1,250萬元向伊購
     買。因伊已取得上開29之7號、29之23號兩戶房屋所有權，
     故伊與采運公司就上兩戶房屋於92年2月11日簽訂正式買賣
     契約書，並由采運公司於簽約當日給付簽約金40萬元。惟
     采運公司嗣後未繳納各期款項，伊乃解除買賣契約，並沒
     收已付價金作為違約之損害賠償。另被上訴人與采運公司
     於92年2月11日對系爭房屋中之29之18號、29之24號、29
     之26號三房屋訂立「預定」買賣契約書，並由采運公司於
     當日給付伊簽約金65萬元，惟因伊未能取得上開兩戶房屋
     之所有權，故退還65萬元予采運公司。29之13號房屋，因
     被上訴人未取得所有權，故被上訴人退還20萬元之定金。
   (二)伊與采運公司之前揭系爭房屋買賣，於交易過程中，從未
     聞采運公司另有投資人，亦未聽聞上訴人之姓名，上訴人
     迄未提出為采運公司之金主之事實。且伊從未點交系爭房
     屋予采運公司，亦未曾同意采運公司或上訴人先行裝潢房
     屋，更未聽聞上訴人所稱其出資裝潢房屋。伊與采運公司
     之買賣係約定房屋以現狀交屋，並非另需修繕裝潢，且伊
     未派專人管理系爭房屋，實無裝潢系爭房屋之必要與需要
     ，伊亦無對外表示要裝潢系爭房屋，更無裝潢之打算，故
     上訴人主張其為伊管理事務，未違反「被上訴人明示或可
     得推知之意思」，實非可採。上訴人既無為被上訴人管理
     事務之意思，自難成立「無因管理」。又上訴人所提證據
     無從證明其有出資裝潢系爭房屋之情事，自無添附之問題
     。退步言，縱有裝潢之事實，上訴人亦未將該裝潢後之房
     屋點交給伊管理使用。上訴人縱有裝潢之事實，但該裝潢
     未點交給伊前皆已嚴重破損或不復存在，伊並無得利，是
     上訴人請求伊給付不當得利，自無道理。而上訴人未經伊
     之同意擅自進入系爭房屋進行修繕，乃屬侵害伊之權利，
     其修繕具有不法原因，縱伊受有利益，上訴人亦不得請求
     返還。又上訴人同意進場裝潢，乃基於其與鄭仲堯間之約
     定，而鄭仲堯同意給予上訴人補償及紅利，則上訴人縱因
     修繕之支出而受有損害，上訴人同時可取得對鄭仲堯之補
     償及紅利請求權，並無損害可言，縱受有損失，亦當與鄭
     仲堯協商解決，非可向被上訴人請求。綜上，上訴人係基
     於自身之利益而修繕，並非為伊管理事務之意思甚明，即
     非無因管理，上訴人依無因管理之法律關係請求伊給付修
     繕費，亦屬無理由等語，資為抗辯。答辯聲明：(一)上訴駁
     回。(二)如受不利之判決，願預供擔保，請准宣告免為假執
     行。
三、兩造不爭執事項：
    (一)被上訴人與采運公司就系爭房屋簽立原證一之購買意願書
      及原證二之買賣契約書（見原審卷(一)第10頁至第15頁），
      其中7戶房屋買賣價款為1,400萬元，另6戶房屋預定買賣
      價款為1,250萬元。
    (二)被上訴人以原證五之存證信函（見原審卷(一)第30頁）為催
      告采運公司應依約給付第3期價款140萬元。
    (三)采運公司向被上訴人購買之房屋，原先僅有外部結構，內
      部並未裝修整理等事實，為兩造所不爭執（見本院卷第59
      、63頁之爭點整理狀、第68、69頁之筆錄），且有購買意
      願書、買賣契約書、臺北長春路郵局第748號存證信函可
      證（見原審卷(一)第10頁至第15頁、第30頁），堪信為真實
      。
四、本件經依民事訴訟法第463條準用同法第270條之1第1項第3
    款規定，整理爭點並協議簡化爭點後，兩造同意就本院96年
    3月5日準備程序中，兩造協議簡化之爭點為辯論範圍。兩造
    之爭執點為：(一)上訴人與鄭仲堯或采運公司間就系爭房屋是
    否有裝潢修繕契約存在？(二)被上訴人是否同意上訴人進入系
    爭房屋內裝潢？(三)上訴人是否有自行出資就被上訴人之系爭
    房屋為裝潢？(四)上訴人得否依無因管理之法律關係請求？(五)
    上訴人得否依不當得利及添附之法律關係請求？(六)若上訴人
    得請求，可請求範圍為何？（見本院卷第69頁之筆錄）茲僅
    就兩造之爭執點，分述如下：
    (一)上訴人主張伊與鄭仲堯或采運公司間並無裝潢修繕契約存
      在云云。惟查：
      1.按當事人互相表示意思一致者，無論其為明示或默示，
        契約即為成立，民法第153條第1項訂有明文，且除契約
        應以書面為要式者外，非不得以口頭為之。又解釋契約
        ，應斟酌立約當時之情形，及一切證據資料以為斷定之
        標準，庶不失契約之真意（最高法院86年度台上字第
        2756號判決意旨參照）。
      2.查被上訴人與采運公司就系爭房屋簽立原證一之購買意
        願書及原證二之買賣契約書，且采運公司向被上訴人購
        買之房屋，原先僅有外部結構，內部並未裝修整理等事
        實，已為兩造所不爭執，且有系爭房屋之購買意願書及
        買賣契約可稽（見原審卷(一)第10至15頁）。再參以證人
        鄭仲堯證述：「（問：你與采運公司的關係為何？）答
        ：最早是投資，在九十一年十月底采運公司發生危機，
        我為了要保全我的資金，知道采運公司與被告（即被上
        訴人，下同）有買賣房屋（即系爭房屋）合約，采運公
        司付了二成定金，被告因為采運公司發生危機所以不願
        意貸款給采運公司，而這批房屋只是毛胚屋連衛浴設備
        及門窗都沒有，所以我在九十二年過年前就找采運公司
        的金主丁○○（即上訴人）還有被告的特約代書李國鎮
        一起到被告處與承辦人員杜先生及另外一個主管洽談，
        我們跟被告人員說目前這種狀況，房子一定要裝修，買
        家才會來買並辦理銀行貸款，被告口頭上允許並曾派人
        到現場看過，每次與被告電話聯繫，被告也會問我房屋
        何時會裝修完畢，及房屋裝潢的進度。」、「（問：房
        屋修繕完成後又如何處理這些房屋？）答：房屋修繕後
        我與原告（即上訴人，下同）共同去找買家，打算以賣
        出房屋的價金先返還原告所投入的資金，若有剩餘我們
        也有承諾要給原告分紅，……。」等語（見原審卷(一)第
        88頁至第90頁之筆錄）。足認因系爭房屋於被上訴人與
        采運公司簽訂買賣契約時，僅完成外部結構，並未經修
        繕裝潢，致采運公司無法順利貸款，故系爭房屋欲進行
        修繕裝潢之目的，即為償還買賣價金。況上訴人亦自承
        ：「查原告（即上訴人，下同）之所以會自行出資修繕
        房屋，係因采運公司於91年10月底發生危機，被告（即
        被上訴人）因為采運公司發生危機無力就購買房地進行
        修繕，所以不願意貸款給采運公司，證人鄭仲堯為保全
        其投資，遂找上采運公司之金主即原告請求協助，其向
        原告表示倘原告願出資修繕，賣出房屋之價金將優先償
        還原告投入的資金，如有剩餘並承諾給予原告紅利。」
        等語（見原審卷(一)第120、121頁之準備狀）。益證上訴
        人係基於為采運公司順利貸款償還被上訴人買賣剩餘價
        金，並於采運公司出售系爭房屋取得價金，具優先受償
        及分配紅利之權利，始欲出資修繕裝潢系爭房屋。揆諸
        前開說明，上訴人出資裝潢修繕系爭房屋，乃基於其與
        鄭仲堯間之約定，由上訴人負出資裝潢修繕之責，而鄭
        仲堯或采運公司則負有償還上訴人資金及優先分發紅利
        予上訴人之義務，故對系爭房屋修繕裝潢之約定即存在
        上訴人與鄭仲堯、或采運公司間，尚難謂上訴人與鄭仲
        堯或采運公司意思表示未一致，而未成立系爭房屋之裝
        潢修繕契約。
      3.又上訴人雖主張采運公司清算人羅冠傑已表示不認識伊
        ，故伊不可能與采運公司有裝潢契約存在云云。惟依證
        人鄭仲堯證述：「（問：你與采運公司何人接洽的？）
        答：關於本件投資一直都是羅冠傑接觸，他是采運公司
        的執行長。」等語（見原審卷(一)第91頁之筆錄），及證
        人羅冠傑證述：「（問：鄭仲堯是否有去修繕系爭房屋
        ？）答：我不清楚，但這個案子他從一開始就有參與。
        」等語（見原審卷(一)第150頁之筆錄），足證系爭房屋
        買賣契約簽訂後續事務既由鄭仲堯所負責，雖采運公司
        之清算人羅冠傑未認識上訴人，亦無礙由鄭仲堯或其他
        代表采運公司之人與上訴人為系爭房屋修繕裝潢契約之
        約定。是上訴人主張伊與鄭仲堯或采運公司間並無裝潢
        修繕契約存在云云，自不可取。
    (二)上訴人主張因采運公司發生財務困難，被上訴人拒絕貸款
      ，經被上訴人之同意，由采運公司就被上訴人所有之系爭
      房屋進行裝潢修繕，采運公司便可向其他銀行貸款，並以
      貸得款項支付剩餘買賣價金。詎采運公司尚未就系爭房屋
      修繕，即無故停止營業，伊多次與采運公司負責處理系爭
      房屋買賣案之鄭仲堯至被上訴人公司處與該公司人員協商
      後續處理事宜，被上訴人公司人員表示同意伊循采運公司
      模式，由伊先行修繕系爭房屋再向銀行貸款等語。經查：
      1.依證人甲○○證述：「（問：是否毛胚屋不能貸款？）
        答：在一般銀行都認定毛胚屋沒有水、電不堪使用，所
        以不能貸款，……。」等語（見本院卷第52頁之筆錄）
        。證人羅冠傑即采運公司之清算人證述：「（問：當時
        被告（即被上訴人，下同）有無同意采運公司先行整理
        系爭房屋？）答：被告公司同意七成貸款，當時房屋是
        毛胚屋，連衛浴、污水排放管、鋁窗等都沒有完成，只
        有結構體、外牆、磁磚是好的，所以我要先行整理系爭
        房屋才可能辦理貸款，不然連被告公司都不肯貸款給我
        ，其他銀行更不可能。」等語（見原審卷(一)第149頁之
        筆錄）。證人李國鎮代書證述：「（問：證人龍潭鄉高
        平村的案子有無處理？）答：這案子一開始我是介紹人
        ，而且我是第一階段的承辦代書，……。」、「（問：
        有無談到房子修繕問題？）答：房屋修繕是采運公司在
        簽約時就談了，不是鄭仲堯去談的。」等語（見原審卷
        (二)第12頁背面之筆錄），足認系爭房屋於簽訂買賣契約
        時，僅為無法向銀行貸款之毛胚屋，則采運公司簽訂買
        賣契約後必先為系爭房屋之修繕裝潢，以順利貸款而償
        還買賣價金之事實，亦與被上訴人取得買賣價金利益有
        關，故被上訴人自當同意系爭房屋進行裝潢修繕。是被
        上訴人抗辯系爭房屋依約係依現況交屋，系爭房屋實無
        需修繕裝潢云云，自不可取。
      2.再依證人鄭仲堯證述：「（問：你與采運公司的關係為
        何？）答：最早是投資，在九十一年十月底采運公司發
        生危機，我為了要保全我的資金，知道采運公司與被告
        （即被上訴人，下同）有買賣房屋（即系爭房屋）合約
        ，采運公司付了二成定金，被告因為采運公司發生危機
        所以不願意貸款給采運公司，而這批房屋只是毛胚屋連
        衛浴設備及門窗都沒有，所以我在九十二年過年前就找
        采運公司的金主丁○○（即上訴人）還有被告的特約代
        書李國鎮一起到被告處與承辦人員杜先生及另外一個主
        管洽談，我們跟被告人員說目前這種狀況，房子一定要
        裝修，買家才會來買並辦理銀行貸款，被告口頭上允許
        並曾派人到現場看過，每次與被告電話聯繫，被告也會
        問我房屋何時會裝修完畢，及房屋裝潢的進度。」等語
        （見原審卷(一)第88、89頁之筆錄）。證人乙○○證述：
        「（問：證人乙○○何時與丁○○到中聯公司？何以會
        去中聯公司？）答：大約91年底至92年初是鄭仲堯邀我
        去的，丁○○是鄭仲堯的金主，我們三人及代書李國鎮
        一起去中聯公司（即被上訴人），當時我們去松江路中
        聯公司的會議室，當時有一位杜先生及另一位主管我不
        認識，我因為投資鄭仲堯名下150萬元采運公司，我要
        瞭解一下我投資的進度，那天鄭仲堯說要去瞭解裝潢，
        我說我也要去，當天談話內容主要是丁○○要拿錢出來
        負責裝潢，那時買的是毛胚屋，中聯公司要求毛胚屋不
        能貸款，裝潢後才同意貸款，系爭房屋是透天四樓。當
        時甲○○在場及另一位主管也同意由丁○○裝潢系爭房
        屋，因為此案拖太久，所以也希望趕快解決，李國鎮○
        ○○○道此事。……」、「（問：修繕期間中聯公司可
        有阻止？）答：修繕期間有4、5個月，中聯公司都沒有
        派人阻止，修繕期間我有常常去看，我沒有看到中聯公
        司的人來看，沒也聽說有人阻止。」等語（見本院卷第
        50 、51頁之筆錄）。足證上訴人係經被上訴人同意，
        循采運公司之模式而為系爭房屋修繕裝潢，遂采運公司
        得順利貸款，被上訴人亦得順利取得與采運公司間之系
        爭房屋買賣契約買賣價金。
      3.至證人甲○○雖證述：「（問：你有無答應鄭仲堯或原
        告進入系爭房屋先行裝潢？）答：沒有。」（見原審(一)
        卷第135頁之筆錄）、「……我們也沒有同意他們向我
        們貸款，也沒有同意他們裝潢，我們是希望他們繳尾款
        ，與貸款沒有關係的，……。」云云（見本院卷第52頁
        之筆錄）。惟證人甲○○現為被上訴人之受僱人，有甲
        ○○之名片（見本院卷第42頁）可稽，及被上訴人亦自
        承：「查『甲○○』目前在被上訴人信義分公司上班，
        ……。」（見本院卷第43頁之陳報狀），則衡諸常情，
        甲○○之證言必有偏頗被上訴人一方，非必全然可信。
        況系爭房屋為13戶房屋，於采運公司未繳清買賣價金而
        為所有權移轉前仍屬被上訴人所有，而被上訴人竟從未
        於系爭房屋修繕期間派人管理勘查，亦未有阻止系爭房
        屋修繕裝潢行為，實有違常理，故尚難認被上訴人未同
        意上訴人進入系爭房屋為裝潢修繕事宜。是上訴人主張
        伊係經被上訴人同意始進入系爭房屋裝潢等語，應為可
        採。
    (三)上訴人主張伊係自行出資就被上訴人所有之系爭房屋為裝
      潢等語。經查：
      1.被上訴人同意由采運公司就被上訴人所有之系爭房屋進
        行裝潢修繕，采運公司便可向其他銀行貸款，並以貸得
        款項支付剩餘買賣價金，嗣采運公司停止營業，上訴人
        經被上訴人公司同意循采運公司模式，由上訴人先行進
        入系爭房屋裝潢修繕之事實，已如前述，而上訴人主張
        其遂自行出資為系爭房屋裝潢修繕事宜，並提出原證三
        之修繕前照片、原證四之修繕後照片、修繕裝潢支出估
        價單、收據、接水申請單（見原審卷(一)第16頁至第28頁
        、第32、35、39、40、41、42、54、56、57、58頁）等
        件為證。
      2.再參酌證人羅冠傑證述：「水錶、電錶不是我裝的，硫
        化銅門我有付款裝設，但是原證四第二頁照片（見原審
        卷第22頁）的硫化銅門是否原來我裝設的七戶之一我不
        清楚。我是以每戶四十萬元發包李增財，除了水電部分
        外。我整理系爭房屋後系爭房屋有被破壞過，鄭仲堯是
        否有請李增財繼續修繕或是修了那部分我不清楚。」等
        語（見原審卷(一)第150頁之筆錄）。又證人鄭仲堯證述
        ：「原告（即上訴人，下同）從九十二年二月初至四月
        底五月初裝修房屋。」、「因為原告有委託我處理水電
        的事情，所以我有到現場十幾次。」、「房屋本來都沒
        有電錶電線，是原告裝設的，其他照片的項目也都是原
        告裝設的。」等語（見原審卷(一)89、90頁之筆錄），及
        證人乙○○證述：「（提示原審卷(一)第16頁至第20頁原
        證三照片，並問：系爭房屋修繕前是否如照片？）答：
        是的。」、「（提示原審卷(一)第21頁至第28頁原證四照
        片，並問：系爭房屋修繕後是否如照片？）答：是的，
        修繕後還有電動門我聽鄭先生說好像花了4、5百萬元。
        」、「詳細項目我不清楚，系爭房屋剛開始沒有門、沒
        有電錶，修繕以後都有了。」、「（問：修繕期間中聯
        公司可有阻止？）答：修繕期間有4、5個月，中聯公司
        都沒有派人阻止，修繕期間我有常常去看，我沒有看到
        中聯公司的人來看，沒也聽說有人阻止。」等語（見本
        院卷第50、51頁之筆錄）。而被上訴人亦自承：「被上
        訴人並無派專人管理系爭房屋，……。」等語（見本院
        卷第27頁之答辯狀），足認系爭房屋中之7戶，除水、
        電錶外經羅冠傑修繕裝潢後，因被上訴人未有派人管理
        ，致該次修繕裝潢部分損毀，而上訴人嗣後有出資進入
        系爭房屋再為修繕裝潢之事實。是上訴人主張伊確有自
        行出資為被上訴人所有之系爭房屋裝潢修繕等語，應為
        可取。
    (四)上訴人主張被上訴人所有之系爭房屋既經伊出資裝潢修繕
      ，且客觀上已增加系爭房屋之價值，且係為被訴人之利益
      為之，伊自得依無因管理之規定，請求被上訴人償還伊所
      支出之費用云云。惟查：
      1.按未受委任，並無義務，而為他人管理事務者，其管理
        應依本人明示或可得推知之意思，以有利於本人之方法
        為之，民法第172條定有明文。則無因管理之成立，必
        以管理他人之事務、無法律上義務、及須有為他人管理
        之主觀管理意思為要件。
      2.查上訴人經被上訴人同意，並有自行出資裝潢修繕系爭
        房屋之事實，已如前述，而被上訴人與采運公司就系爭
        戶房屋簽立原證一之購買意願書及原證二之買賣契約書
        （見原審卷(一)第10頁至第15頁）之事實，已為兩造所不
        爭執。則系爭房屋於采運公司未繳清買賣價金，而為所
        有權移轉前，仍屬被上訴人所有房屋。則上訴人出資裝
        潢系爭房屋雖屬無法律上義務，惟上訴人已自承：「…
        …然因采運公司發生財務困難，被上訴人拒為貸款。乃
        經由被上訴人同意，由采運公司就被上訴人所有之系爭
        房屋進行裝潢修繕，房屋價值提高後，采運公司便可向
        其他銀行貸款，並以貸得款項支付剩餘買賣價金。詎采
        運公司尚未就系爭房屋修繕，即無故停止營業，上訴人
        不得已乃自行出資就被上訴人所有之房屋進行修繕，…
        …。」等語（見原審卷(一)第5頁之起訴狀、原審卷(二)第
        35頁之辯論意旨狀）。再參以證人鄭仲堯證述：「（問
        ：房屋修繕完成後又如何處理這些房屋？）答：房屋修
        繕後我與原告（即上訴人）共同去找買家，打算以賣出
        房屋的價金先返還上訴人所投入的資金，若有剩餘我們
        也有承諾要給上訴人分紅，……。」等語（見原審卷(一)
        第90頁之筆錄），足認上訴人出資裝潢系爭房屋係為提
        高系爭房屋價值，使采運公司得以貸款支付買賣價金，
        而嗣系爭房屋出售由采運公司或鄭仲堯將所得價金優先
        返還予及分發紅利予上訴人。揆諸前開說明，上訴人裝
        潢修繕系爭房屋，目的實為取得由鄭仲堯或采運公司償
        還上訴人資金及優先分發紅利予上訴人自己之權利，尚
        難認上訴人有為被上訴人管理系爭房屋之主觀管理意思
        。況系爭房屋修繕裝潢之約定存在於上訴人與鄭仲堯、
        或采運公司間之事實，已如前述。上訴人就被上訴人所
        有之系爭房屋裝潢修繕，顯係為履行上訴人與鄭仲堯或
        采運公司間為系爭房屋裝潢修繕之約定，故上訴人主觀
        上並非為被上訴人處理系爭房屋之事務至明，上訴人自
        不得依無因管理之規定，請求被上訴人償還費用。是上
        訴人主張伊主觀上係為被上訴人利益而為系爭房屋裝潢
        修繕，自得依無因管理法律關係為本件請求云云，自不
        可取。
    (五)上訴人另主張，伊所為裝潢修繕之材料，亦因附合而為系
      爭房屋之重要成分，由被上訴人取得材料所有權，致伊喪
      失材料所有權而受有損害，伊亦得依不當得利及添附之法
      律關係請求償金云云。惟查：
      1. 按無法律上之原因而受利益，致他人受損害者，應返
         還其利益。雖有法律上之原因，而其後已不存在者，
         亦同，民法第179條定有明文。又動產因附合而為不動
         產之重要成分者，不動產所有人，取得動產所有權；
         動產所有人因喪失權利而受損害，得依關於不當得利
         之規定，請求償金，民法第811條、第816條復有明定
         。而民法第816條之規定係一闡釋性之條文，旨在揭櫫
         依同法第811條至第815條規定因添附喪失權利而受損
         害者，仍得依不當得利之法則向受利益者請求償金，
         故該條所謂「依不當得利之規定，請求償金」，係指
         法律構成要件之準用。易言之，此項償金請求權之成
         立，除因添附而受利益致他人受損害外，尚須具備不
         當得利之一般構成要件始有其適用（最高法院88年台
         上字第419號判決意旨參照）。
       2.查被上訴人與采運公司就系爭房屋簽立原證一之購買
         意願書及原證二之買賣契約書（見原審卷(一)第10頁至
         第15頁）之事實，已為兩造所不爭執。又上訴人與鄭
         仲堯或采運公司間應存在一系爭房屋之裝潢修繕契約
         ，而上訴人裝潢修繕系爭房屋，目的實為取得由鄭仲
         堯或采運公司償還上訴人資金及優先分發紅利予上訴
         人權利之事實，已如前述。且上訴人於言詞辯論時亦
         自認：「是鄭仲堯請我去裝修，為了提高系爭房屋價
         值。」（見本院卷第100頁之筆錄）。則上訴人裝潢修
         繕系爭房屋，雖對被上訴人並無給付目的，惟係為履
         行上訴人與鄭仲堯或采運公司間應存在一系爭房屋之
         裝潢修繕契約，揆諸前開說明，基於債之相對性，縱
         被上訴人與采運公司已解除系爭房屋之買賣契約，亦
         不影響上訴人與鄭仲堯或采運公司間之裝潢修繕契約
         之效力。關於添附部分，因不具備不當得利要件，自
         不得據為請求之依據。是上訴人依不當得利或添附法
         律關係請求被上訴人返還支出之裝潢修繕費用云云，
         亦不可採。至於上訴人因修繕系爭房屋所支出之費用
         ，得否向鄭仲堯或采運公司請求，或代位鄭仲堯或采
         運公司向被上訴人請求，乃另一法律關係，附此敘明
         。
五、綜上所述，上訴人依據無因管理、不當得利及添附之法律關
    係，請求被上訴人給付450萬3,232元及自起訴狀繕本送達之
    翌日起，至清償日止，按年息百分之5計算之利息，非屬正
    當，不應准許。從而原審所為上訴人敗訴之判決，並無不合
    。上訴論旨指摘原判決不當，求予廢棄改判，為無理由，應
    駁回上訴。
六、兩造其餘之攻擊或防禦方法及所用之證據，經斟酌後，認為
    均不足以影響判決之結果，爰不逐一論列。
七、據上結論，本件上訴無理由，依民事訴訴法第449條第1項、
    第78條，判決如主文。
中　　華　　民　　國　　96　　年　　7 　　月　　31　　日
　　　　　　　　　民事第七庭
                    　審判長法　官  鄭三源
　　　　　　　　　　        法　官  周美月
　　　　　　　　　　        法　官  王聖惠
正本係照原本作成。
上訴人如不服本判決，應於收受送達後20日內向本院提出上訴書
狀，其未表明上訴理由者，應於提出上訴後20日內向本院補提理
由書狀（均須按他造當事人之人數附繕本）上訴時應提出委任律
師或具有律師資格之人之委任狀；委任有律師資格者，另應附具
律師資格證書及釋明委任人與受任人有民事訴訟法第466條之1第
1項但書或第2項（詳附註）所定關係之釋明文書影本。
中　　華　　民　　國　　96　　年　　7 　　月　　31　　日
　　　　　　　　　　　　　　書記官  陳樂觀
附註：
民事訴訟法第466條之1（第1項、第2項）：
對於第二審判決上訴，上訴人應委任律師為訴訟代理人。但上訴
人或其他法定代理人具有律師資格者，不在此限。
上訴人之配偶、三親等內之血親、二親等內之姻親，或上訴人為
法人、中央或地方機關時，其所屬專任人員具有律師資格並經法
院認為適當者，亦得為第三審訴訟代理人。
